【裁判字號】    97,婚,1
【裁判日期】    970429
【裁判案由】    確認婚姻不成立等
【裁判全文】
臺灣士林地方法院民事判決                 97年度婚字第1號
原      告  甲○○
                      和平西路.
訴訟代理人  趙元昊律師
            許瑞榮律師
被      告  乙○○
                      7號
訴訟代理人  韓邦財律師
            王唯鳳律師
上一人之複  曾培雯律師
代理人
上列當事人間確認婚姻不成立等事件，本院於民國97年4 月15日
言詞辯論終結，判決如下：
    主  文
確認原告與被告間之婚姻關係不成立。
訴訟費用由被告負擔。
    事實及理由
一、原告起訴主張：兩造原為男女朋友，原告約於民國95年11月
    間自被告處受孕，在原告懷孕後，經兩造家人商議而於96年
    5 月12日在台北市○○路大三元餐廳舉行訂婚儀式。兩造訂
    婚後，原告曾向被告表示是否儘快辦理結婚事宜，然被告皆
    以事業繁忙為由，未籌備婚禮或公證結婚事宜。原告迫不得
    已而接受被告建議，兩造遂於民國96年7 月20日前往戶政機
    關辦理結婚登記，而結婚時間即登記為民國96年5 月12日，
    約過9 日後原告即產下一女謝語恩。惟查兩造於民國96年5
    月12日在大三元餐廳宴客純粹僅係訂婚儀式，在場所有賓客
    人盡皆知，是以兩造並未舉行結婚之公開儀式，更無結婚之
    見證人，顯不符合民法第982 條所定之結婚要件，兩造間之
    婚姻關係應不成立，為此提起本件確認訴訟等語，並聲明：
    (1)請求確認原告與被告間之婚姻關係不成立。(2)訴訟費用由
      被告負擔。
二、被告則到庭自認原告主張之上述事實為真正，並稱：兩造於
    96年5 月12日未在台北市大三元餐廳舉行公開之結婚儀式，
    當天只是訂婚而已，伊等係為辦理子女之出生戶籍登記，須
    先辦理結婚登記，始會在結婚證書上記載渠等於上揭時、地
    舉行結婚典禮等語。
三、按確認法律關係之訴，非原告有即受確認判決之法律上利益
    者，不得提起，民事訴訟法第247 條第1 項前段定有明文。
    而所謂即受確認判決之法律上利益，係指因法律關係之存否
    不明確，致原告在私法上之地位有受侵害之危險，而此項危
    險得以對於被告之確認判決除去之者而言，故確認法律關係
    成立或不成立之訴，苟具備前開要件，即得謂有即受確認判
    決之法律上利益，最高法院42年度台上字第1031號判例意旨
    可供參酌。又結婚，應有公開儀式及二人以上之證人，經依
    經依戶籍法為結婚之登記者，推定其已結婚，民法第982 條
    亦定有明文。本件兩造業於96年7 月20日辦理結婚登記，有
    戶籍謄本附卷可稽，揆諸前開規定，兩造於法律上業經推定
    其已結婚，而有婚姻關係存在，且在未有反證推翻兩造之婚
    姻關係前，兩造間之婚姻關係仍繼續存在。惟原告既起訴主
    張兩造並未舉行公開結婚儀式，應不符合民法第982 條之結
    婚形式要件，故兩造間之婚姻關係應不成立，是以兩造間之
    婚姻關係存否既不明確，而此不安之狀態得以確認判決除去
    之，從而
    本件原告起訴確認兩造婚姻關係不成立，應認有即受確認判
    決之法律上利益，合先敘明。
四、本件被告乙○○雖到庭自認原告主張之上揭事實為真正，惟
    按關於訴訟上自認及不爭執事實之效力之規定，在婚姻無效
    或確認婚姻成立或不成立之訴，於婚姻無效或不成立及婚姻
    有效或成立之原因、事實，不適用之，民事訴訟法第574 條
    第2 項定有明文，故本院依法仍應調查其他事證以查明與事
    實是否相符，合先敘明。
五、本件兩造已於民國96年7 月20日持結婚證書前往戶政機關辦
    妥結婚登記之事實，業據提出戶籍謄本等件為證，並有台北
    市內湖區戶政事務所97年1 月14日北市內戶字第0973004580
    0 號函附之結婚登記申請書、結婚證書等在卷可稽；而該份
    結婚證書上確係記載兩造於96年5 月12日在大三元酒樓舉行
    結婚典禮等語，此為兩造所不爭執，並經本院核閱內容無訛
    ，自堪信為真正。
六、惟按結婚應有公開儀式及二人以上之證人；結婚不具備第98
    2 條第1 項之方式者，無效。民法第982 條第1 項、第988
    條第1 款分別定有明文。而所謂公開儀式，係指依一般社會
    觀念認為結婚之儀式，為不特定之多數人可以共見共聞者而
    言，至於書立結婚證書及辦理戶籍登記，均非結婚要件。另
    民法第982 條第2 項規定：「經依戶籍法為結婚登記者，推
    定其已結婚。」係為避免公開儀式在舉證上之困難，凡結婚
    當事人依戶籍法為結婚之登記者，推定其已結婚而已，並非
    以戶籍登記為結婚之生效要件，若有證據以資證明其未有公
    開之儀式及二人以上證人之法定結婚要件時，非不得推翻其
    推定，最高法院80年度台上字第2514號、84年度台上字第82
    9 號判決意旨可供參酌。本件兩造雖已依戶籍法為結婚之登
    記，依民法第982 條第2 項之規定推定其已結婚，惟原告既
    主張兩造於96年5 月12日並未舉行結婚之公開儀式，但因其
    預產期已近而未舉行婚禮，為能順利辦理子女之出生登記，
    遂於96年7 月20日前往戶政機關辦理結婚登記，故原告倘能
    提出反證證明該婚姻確未具備民法第982 條第1 項之形式要
    件，縱已為結婚登記，兩造間之婚姻關係仍不成立。是本件
    所應審究者，應係兩造有無舉行結婚之公開儀式？
七、經查，原告主張之上揭事實，業據被告自認在卷，並經證人
    林韋秀到庭證稱：「（問：96年5 月12日有無參加兩造於衡
    陽路大三元餐廳舉行之餐宴？）有。當天我有受邀參加，兩
    造是舉行訂婚儀式，並不是結婚儀式。」、「（問：兩造有
    無在其他時間、地點舉行結婚之公開儀式？）沒有。」、「
    （問：兩造為何後來簽立結婚證書，其上載明96年5 月12日
    在該餐廳舉行婚禮？）當天是訂婚，不是結婚，因為當天參
    加的都是女方的親友。」（見本院97年2 月15日言詞辯論筆
    錄）等語綦詳，可見兩造確未於96年5 月12日在大三元酒樓
    舉行結婚典禮，亦未於其他時、地舉行公開之結婚儀式等情
    無誤，自堪信原告之主張為真正。
八、綜上所述，兩造雖於96年7 月20日辦妥結婚登記，而有婚姻
    之形式，惟兩造既未舉行結婚之公開儀式，其婚姻顯不合於
    民法第982 條第1 項所定之形式要件，從而原告訴請確認兩
    造間之婚姻關係不成立，洵屬有據，應予准許。
九、據上論結，本件原告之訴為有理由，依民事訴訟法第78條，
    判決如主文。
中    華    民    國    97    年    4     月    29    日
                  家事法庭法  官  陳章榮
以上正本證明與原本無異。
如對本判決上訴，須於判決送達後20日內向本院提出上訴狀
中    華    民    國    97    年    4     月    29    日
                          書記官  張竣閔


司法院資訊處製作；財團法人民間司法改革基金會備份。
